【裁判字號】    96,上,391
【裁判日期】    970909
【裁判案由】    塗銷所有權移轉登記
【裁判全文】
臺灣高等法院民事判決                   96年度上字第391號
上  訴  人  甲○○
訴訟代理人  乙○○
            丙○○○
            賴青鵬律師
上  一  人
複代  理人  巳○○
上  訴  人  戊○○
被上  訴人  子○○
            癸○○（即陳清水之承受訴訟人）
            庚○○（即陳清水之承受訴訟人）
            壬○○（即陳清水之承受訴訟人）
            己○○（即陳清水之承受訴訟人）
            辛○○（即陳清水之承受訴訟人）
共      同
訴訟代理人  黃文玲律師
            董子祺律師
被上  訴人  丑○○（即陳清水之承受訴訟人）
            寅○○（即陳清水之承受訴訟人）
            卯○○（即陳清水之承受訴訟人）
共      同
訴訟代理人  庚○○
複代  理人  黃文玲律師
            董子祺律師
上列當事人間塗銷所有權移轉登記事件，上訴人對於中華民國96
年3月27日臺灣基隆地方法院94年度訴字第420號第一審判決提起
上訴，本院於97年8月26日言詞辯論終結，判決如下：
    主  文
原判決關於(一)命上訴人甲○○塗銷坐落基隆市安樂區○○○段內
寮小段第六四六號土地於民國八十七年七月二十四日所為之所有
權移轉登記、基隆市○○街十二號建物於民國八十八年二月五日
所為之第一次所有權登記，及設於該建物之戶籍遷出；(二)命上訴
人戊○○自上開房地遷出並返還被上訴人；(三)對上訴人確認上開
建物為被上訴人公同共有部分，及前開(二)部分假執行之宣告，暨
除確定部分外訴訟費用之裁判均廢棄。
前開廢棄部分，被上訴人在第一審之訴，及假執行之聲請均駁回
。
第一審（除確定部分外）及第二審訴訟費用由被上訴人連帶負擔
。
    事實及理由
一、本件被上訴人陳清水於本院審理中之民國97年2月5日死亡，
    業據其繼承人癸○○、庚○○、壬○○、己○○、辛○○、
    丑○○、寅○○及卯○○（以下稱癸○○等8人）聲明承受
    訴訟，有財團法人佛教慈濟綜合醫院臺北分院死亡證明書、
    繼承系統表、戶籍謄本等件附卷為憑（見本院卷第192、251
    、271-278頁），經核並無不合，應予准許，合先敘明。
二、被上訴人主張：被上訴人癸○○等8人之被繼承人陳清水與
    被上訴人子○○之共同被繼承人陳水城於87年2月間與上訴
    人甲○○訂立承攬契約，約定由甲○○在陳水城所有坐落基
    隆市安樂區○○○段內寮小段第646號土地（以下稱系爭土
    地）上興建鋼筋混凝土造之三層樓房屋1棟（以下稱系爭房
    屋），工程總價金為新臺幣（下同）718萬元，陳水城已陸
    續支付共計500萬元之工程款予甲○○。嗣同年5月11日起，
    陳水城因大腸癌及肝病等重疾住院治療，並於同年6月28日
    死亡。詎甲○○竟於陳水城重病昏迷期間，偽造87年6月19
    日之不動產贈與同意書（以下稱系爭不動產贈與同意書）及
    贈與所有權移轉契約書，並持上開偽造文書申請移轉登記，
    而於同年7月24日以贈與為原因，將系爭土地之所有權移轉
    登記至其名下（以下稱系爭土地移轉登記）。惟陳水城未曾
    為贈與系爭土地予甲○○之意思表示，其等間亦無移轉系爭
    土地所有權之合意，故系爭土地移轉登記為無效，甲○○未
    取得系爭土地所有權，伊等自得請求塗銷系爭移轉登記。又
    系爭房屋係陳水城出資新建，於87年6月23日完成屋頂及外
    牆結構，具備不動產之性質時，即由陳水城原始取得所有權
    ，並由陳清水與子○○繼承為公同共有。惟甲○○竟變更系
    爭房屋起造人及納稅義務人，進而於88年2月5日完成系爭房
    屋之建物所有權第一次登記（以下稱系爭房屋第一次登記）
    ，建號為基隆市安樂區○○○段內寮小段2503號，門牌號碼
    基隆市○○街12號，所有權人為甲○○，且否認伊等之所有
    權。而甲○○、戊○○與原審共同被告丙○○○均無正當之
    權源占用系爭房地，甲○○與丙○○○並設籍於系爭房屋，
    均屬妨害伊等對於系爭房地之所有權等情。爰依民法第179
    條、第767條及民事訴訟法第247條之規定，求為確認系爭房
    屋全部為伊等公同共有；及命甲○○將系爭土地移轉登記、
    系爭房屋第一次登記予以塗銷；命甲○○、原審共同被告丙
    ○○○應將其設於系爭房屋之戶籍遷出；甲○○、丙○○○
    、戊○○應自系爭房地遷出，並將房地返還之判決。經原審
    判命(一)甲○○應將系爭土地移轉登記塗銷。(二)確認系爭房屋
    全部由被上訴人公同共有。(三)甲○○應將系爭房屋第一次登
    記塗銷。(四)甲○○、丙○○○應將其設於系爭房屋之戶籍遷
    出。(五)戊○○應自系爭房地遷出並將其返還予被上訴人，並
    駁回被上訴人其餘之訴。上訴人就其敗訴部分聲明不服，提
    起上訴。被上訴人於本院主張，僅依民法第767條及民事訴
    訟法第247條之規定為請求，並答辯聲明：上訴駁回（原審
    判命丙○○○應將戶籍遷出及駁回被上訴人請求甲○○、丙
    ○○○自系爭房地遷出並返還之部分，未據丙○○○及被上
    訴人聲明不服，已告確定）。
三、上訴人則以：陳水城確有將系爭房地贈與甲○○之意思表示
    ，伊亦表示受贈，該贈與契約及所有權移轉契約書均已成立
    並生效，系爭土地移轉登記乃基於贈與契約所為，被上訴人
    等為陳水城之繼承人，亦應受該契約之拘束；且系爭不動產
    贈與同意書及贈與所有權移轉契約書均為真正，業經本院95
    年度上更(二)字第93號、最高法院96年度台上字第4463號刑事
    判決所肯認。而陳水城於簽署系爭同意書後，即與甲○○依
    法申請變更起造人為甲○○，於87年6月19日申請變更起造
    人名義時，系爭房屋已為建造完成之房屋，則甲○○於陳水
    城死亡前已依法取得系爭房屋所有權，故系爭房屋第一次登
    記並無不法；又系爭房地業經原審法院以96年度執字第4209
    號強制執行案予以查封，於查封登記塗銷前，法院無從命塗
    銷系爭房地登記；陳水城乃出家人，亦是戊○○之師父，其
    於往生前告訴戊○○，希望其前來系爭房屋居住，並完成、
    主持該寺廟。而系爭房屋當時僅有屋殼，水電、設備及裝潢
    均是戊○○出資完成。且上訴人二人間訂有租賃契約，戊○
    ○非無權占有等語，資為抗辯。並上訴聲明：如主文所示。
四、查被上訴人癸○○等8人之被繼承人陳清水與被上訴人子○
    ○之共同被繼承人陳水城於87年2月間與上訴人甲○○訂立
    承攬契約，約定由甲○○在陳水城所有系爭土地上興建系爭
    房屋，工程總價金718萬元，嗣陳水城於87年6月28日死亡，
    上訴人甲○○持以陳水城名義簽立之不動產贈與同意書及贈
    與所有權移轉契約書於同年7月24日以贈與為原因，將系爭
    土地之所有權移轉登記至其名下，另系爭房屋則於陳水城死
    亡前之87年6月23日申請辦理起造人變更為甲○○，而於88
    年2月5日完成系爭房屋第一次登記，所有權人為甲○○，並
    設籍於系爭房屋等事實，為兩造所不爭，復有承攬契約書、
    死亡證明書、土地及建物登記簿謄本等件為證，堪信為真實
    。
五、被上訴人主張：陳水城未曾為贈與系爭土地及房屋予甲○○
    之意思，系爭不動產贈與同意書及贈與所有權移轉契約書均
    為甲○○於陳水城重病昏迷期間所偽造，故系爭土地移轉登
    記及房屋第一次登記均屬無效，仍屬陳水城所有，伊等為陳
    水城之繼承人，即為系爭房屋之公同共有人，另戊○○無權
    占有系爭房地，甲○○設籍其中，均妨害伊等對於系爭房地
    之所有權等情，為上訴人所否認，並以前揭情詞置辯。經查
    ：
  (一)按土地經法院或行政執行處囑託辦理查封、假扣押、假處分
    或破產登記後，未為塗銷前，登記機關應停止與其權利有關
    之新登記，土地登記規則第141條第1項定有明文。是不動產
    經法院囑託辦理查封、假扣押、假處分登記後，在未為塗銷
    登記前，登記機關既應停止與其權利有關之新登記，則對該
    不動產相關權利登記之請求，即處於給付不能之狀態，法院
    自不得命為該相關權利之登記。查系爭土地及房屋業經上訴
    人戊○○持經臺灣臺北地方法院核定之臺北市大安區調解委
    員會調解書（以下稱系爭調解書）為執行名義，聲請臺灣基
    隆地方法院以96年度執字第4209號強制執行事件查封鑑價中
    ，有該事件卷宗附卷為憑（見本院卷第80-86頁），故在法
    院撤銷查封前，登記機關不得許甲○○申請相關之權利登記
    ，故被上訴人請求甲○○辦理系爭土地及房屋所有權之塗銷
    登記，係處於給付不能之狀態，法院自不能命為塗銷登記，
    被上訴人此項請求，自不能准許。被上訴人雖主張：前開強
    制執行事件，債權人戊○○與債務人甲○○均為本件上訴人
    ，其間是否確有債權債務關係已非無疑，應認為係上訴人間
    之通謀虛偽意思表示，依據民法第87條之規定自屬無效云云
    。惟查，第三人主張表意人與相對人通謀而為虛偽意思表示
    者，該第三人應負舉證之責（最高法院48年台上字第29號判
    例意旨參照）。被上訴人主張，上訴人戊○○所持系爭調解
    書為與上訴人甲○○通謀而為虛偽意思表示所作成一節，已
    為上訴人所否認，被上訴人迄未能舉證證明之，其主張系爭
    調解書為上訴人出於通謀虛偽意思表示，自無可取。
  (二)系爭不動產贈與同意書記載陳水城同意將系爭土地及房屋贈
    與上訴人甲○○，被上訴人雖主張，該同意書上之陳水城之
    簽名係由甲○○所偽造云云。惟查：
  1.繕寫系爭不動產贈與同意書之代書辰○○於甲○○被訴偽造
    文書之刑事案件中證稱：87年6月19日早上，陳水城、甲○
    ○及另一位洪阿煌要到我事務所，因我事務所在二樓，陳水
    城扶著四方形的拐杖上樓不方便，就在樓下路邊麵攤借桌子
    寫，陳水城說要將不動產贈與他徒弟甲○○等語（見臺灣板
    橋地方法院檢察署87年度偵字第16032號卷第83頁背面、臺
    灣板橋地方法院88年度訴字第26號刑事卷第49頁背面）。復
    於本院刑事庭結證稱：「陳水城、甲○○我都不認識，他們
    原來是要找其他代書辦，沒有找到，是經過計程車司機介紹
    來的」、「陳水城說要把財產過戶給他徒弟甲○○，陳水城
    說他沒有太太也沒有子女，他說他兄弟姊妹都不管他，所以
    才將財產移轉給甲○○，寫完有朗讀內容給陳水城聽，他也
    有同意，才親自簽名，印章是陳水城親自拿給我蓋的」（見
    本院88年度上訴字第2142號卷第23頁、第24頁）。並提出
    授權書（附有陳水城及甲○○國民身分證影本各一份）正本
    一份，結稱「這份授權書是陳水城當場親自簽名委託我去辦
    公證時簽的，這份是我留下作底存查的，以當作當事人親自
    委託我的憑證」（見本院前開上訴字卷第24頁）。雖該授
    權書日期欄書寫87年6月23日與不動產贈與同意書簽訂之日
    期87年6月19日不同，然辰○○於本院準備程序已證述：「
    （提示原審卷第180頁被證三不動產贈與同意書及授權書，
    日期為何不同？）我知道，那是我當初簽的。時間不同是因
    為先簽了不動產贈與同意書，之後要申請印鑑證明，申請印
    鑑證明之後才來我事務所簽授權書所以時間會不相同，簽授
    權書當天兩造都有到場，陳水城當場有從包包拿身分證、圖
    章和印鑑證明。」等語，並再次證稱：「（簽不動產贈與同
    意書和授權書的時候證人是否全程在場？）我都全程在場。
    」、「（提示本院卷第65頁，當時你在現場看到的是否身分
    證上的人？）是的，簽授權書那天我有把身分證影印下來，
    如同本院卷第65頁這張分證影本，但是當時現場的陳水城看
    起來比較瘦，我比對認為是陳水城本人，是因為當時他從自
    己的包包拿出來身分證、印章，如果不是本人不會從自己的
    包包拿出身分證出來，我也有比對本人和身分證上的照片，
    我認為應該就是陳水城本人，簽授權書之後經過4、5天，有
    壹個阿真師父跑到我事務所來說，陳水城過世了，我有描述
    陳水城的外型給他聽，阿真師父說對那是我的三叔陳水城。
    」等情（見本院卷第138頁背面），是該授權書係供作事後
    公證所用，日期不同，並無矛盾不符。而該證人與上訴人甲
    ○○於本事件之前並不相識，無迴護甲○○為虛偽證言之必
    要，其證言堪可採信。
  2.又陳清水前對甲○○提出刑事告訴，主張甲○○偽造陳水城
    署押盜用印章，利用不知情之代書辰○○，偽造不動產贈與
    同意書、贈與所有權移轉契約書，將陳水城所有之系爭土地
    及房屋過戶至甲○○名下，因認甲○○涉有連續行使偽造私
    文書罪嫌。然經本院95年度上更(二)字第93號刑事確定判決採
    納代書辰○○、系爭不動產贈與同意書之見證人蔡明吉、洪
    阿煌及林坤池之證言認定，系爭不動產贈與同意書確為經過
    陳水城同意所簽立，且陳水城於87年6月19日簽訂不動產贈
    與同意書後，旋於同年月22日親辦印鑑證明交付上訴人甲○
    ○，其確有贈與之意思。惟未及辦理系爭土地移轉登記，陳
    水城即於同年月28日死亡，須由繼承人辦理繼承再行移轉，
    上訴人甲○○唯恐陳水城之繼承人不同意辦理，乃盜用陳水
    城之印章，蓋用印文於土地登記申請書上，並偽簽陳水城簽
    名，連同陳水城生前所立贈與所有權移轉契約書等，辦理系
    爭土地移轉登記而涉犯行使偽造私文書罪，判處有期徒刑1
    年2月，業據本院調閱該刑事卷宗核閱屬實。亦足認被上訴
    人主張系爭不動產贈與同意書為上訴人甲○○偽造一節，殊
    無可採。
  (三)依上訴人所提之委託書所示，陳水城與甲○○於87年6月22
    日共同委託丁○○建築師事務所辦理第二次變更設計及名義
    變更，並於翌日向基隆市政府工務局申請變更系爭房屋之起
    造人名義為甲○○，內容記載：「…因資金困難無法動工成
    願將所有權讓與甲○○興建，茲懇請准以變更名義程序辦理
    實為德便。變更後起造人甲○○，原核准起造人陳水城」等
    語（見原審卷第182、183頁），被上訴人雖主張，該委託書
    非陳水城所親為云云。然依前所述，系爭不動產贈與同意書
    既為真正，顯見陳水城確有贈與系爭房屋予上訴人甲○○之
    意，則辦理系爭房屋起造人名義之變更，乃陳水城履行贈與
    契約之行為，且斯時陳水城尚未死亡，其委由建築師辦理，
    亦無悖於情理之處。從而，陳水城於死亡前既立同意書將系
    爭房屋贈與甲○○，並辦理房屋起造人名義之變更，將已完
    成部分贈與甲○○，而由甲○○接續完成全部工程，並於87
    年12月19日取得使用執照（見本院卷第169頁），88年2月5
    日辦理第一次登記，所有權人為甲○○（見本院卷第170頁
    ）。是系爭房屋應屬甲○○所有，被上訴人主張系爭房屋為
    陳水城所有，並於其死亡後由被上訴人公同共有云云，亦不
    可採。
六、綜上所述，系爭房屋之所有權人為上訴人甲○○，另系爭土
    地業經法院強制執行查封中，在法院撤銷查封前，上訴人甲
    ○○不得辦理系爭土地所有權之塗銷登記，被上訴人無從對
    上訴人戊○○主張為土地所有權人。從而，被上訴人本於民
    法第767條及民事訴訟法第247條之規定，請求(一)甲○○應將
    系爭土地移轉登記塗銷。(二)確認系爭房屋全部由被上訴人公
    同共有。(三)甲○○應將系爭房屋第一次登記塗銷。(四)甲○○
    應將其設於系爭房屋之戶籍遷出。(五)戊○○應自系爭房地遷
    出並將其返還予被上訴人，均無理由，應予駁回。其就前開
    (五)部分所為假執行之聲請亦失所附麗，應併予駁回。原審就
    此部分判命上訴人給付，並為假執行之宣告，尚有未洽。上
    訴意旨指摘原判決此部分不當，求予廢棄改判，為有理由。
    爰由本院將原判決此部分予以廢棄，改判如主文第2項所示
    。
七、兩造其餘攻擊防禦方法及未經援用之證據，經本院審酌後，
    認與本判決之論斷不生影響，爰不一一論駁。
八、據上論結，本件上訴為有理由。依民事訴訟法第450條、第8
    5條第2項，判決如主文。
中    華    民    國    97    年     9    月     9    日
                    民事第十一庭
                        審判長法  官  鄭雅萍
                              法  官  徐福晉
                              法  官  詹文馨
正本係照原本作成。
如不服本判決，應於收受送達後20日內向本院提出上訴書狀，其
未表明上訴理由者，應於提出上訴後20日內向本院補提理由書狀
（均須按他造當事人之人數附繕本）上訴時應提出委任律師或具
有律師資格之人之委任狀；委任有律師資格者，另應附具律師資
格證書及釋明委任人與受任人有民事訴訟法第466條之1第1項但
書或第2項（詳附註）所定關係之釋明文書影本。
中    華    民    國    97    年    9     月    10    日
                              書記官  周淑靜
附註：
民事訴訟法第466條之1（第1項、第2項）：
對於第二審判決上訴，上訴人應委任律師為訴訟代理人。但上訴
人或其他法定代理人具有律師資格者，不在此限。
上訴人之配偶、三親等內之血親、二親等內之姻親，或上訴人為
法人、中央或地方機關時，其所屬專任人員具有律師資格並經法
院認為適當者，亦得為第三審訴訟代理人。


司法院資訊處製作；財團法人民間司法改革基金會備份。
